【裁判字號】    99,停,60
【裁判日期】    990618
【裁判案由】    聲請停止執行
【裁判全文】
臺北高等行政法院裁定
                                        99年度停字第60號
聲  請  人  甲○○
相  對  人  臺北縣政府教育局
代  表  人  劉和然(局長)
上列當事人間聲請停止執行事件，聲請人聲請停止原處分之執行
（實為聲請假處分），本院裁定如下：
    主  文
聲請駁回。
聲請訴訟費用由聲請人負擔。
    理  由
一、本案聲請人因參加教師甄選未獲錄取，而提起行政爭訟，主
    張相對人應對其作成「錄取擔任石門國中視覺藝術科教師」
    之行政處分，而在訴訟繫屬中，又以相對人在本年度又要辦
    理教師甄選（已於99年6 月6 日公告），「石門國中視覺藝
    術科教師」一職亦在甄選之範圍內，如果甄選結果錄取他人
    ，聲請人之權益即無可回復，而聲請停止執行原處分之執行
    。
二、經查：
  (一)由於本案程序標的為否准處分，因此聲請人之本案訴訟在性
    質上為「課予義務訴訟」，而課予義務訴訟之保全，在本質
    上不可能以「停止執行」之方式達成（否准處分只是對請求
    之單純拒絕，並無積極之執行行為存在，也無改變現狀之法
    律效果發生，自然也無執行之停止可言），因此聲請人之本
    件聲請內容，應解為「維持現狀假處分」（即行政訴訟法第
    298 條第1 項所定「公法上之權利因現狀變更，有不能實現
    或甚難實現之虞者，為保全強制執行，得聲請假處分」者）
    。
  (二)其次針對保全案件，在程序法上應有以下之基本認識，爰說
    明如下。
    1.行政訴訟法上之「暫時權利保護」法制，可為以下之分類
      ，即「行政處分之停止執行」（行政訴訟法第116 條至第
      119 條參照）與「保全程序」（行政訴訟法第293 條至第
      303 條參照）；而「保全程序」又可分為「假扣押」與「
      假處分」二大類型，至於「假處分」部分，可再依其功能
      為下述之分類，一為具「保全功能」之假處分；一為具「
      暫時止爭功能」之假處分，茲就此二種功能分述如下：
      (1)具保全功能之假處分（即維持現狀之假處分）：
        此即行政訴訟法第298條第1項所定「公法上之權利因現
        狀變更，有不能實現或甚難實現之虞者，為保全強制執
        行，得聲請假處分」之情形。其聲請人請求法院作成之
        假處分內容，特徵為「現狀之維持」（例如「主張徵收
        無效，發還徵收土地」之聲請人聲請「禁止行政機關對
        該被徵收之土地為事實上或法律上處分行為」之假處分
        ，以便將來獲得勝訴判決後能夠取回該筆土地）。
      (2)具暫時止爭功能之假處分（即改變現狀之假處分）：
        此即行政訴訟法第298條第2項所定「於爭執之公法上法
        律關係，為防止發生重大之損害或避免急迫之危險而有
        必要時，得聲請為定暫時狀態之處分」之情形。其聲請
        人請求法院作成之假處分內容，特徵為「現狀之改變」
        （例如「請領社會救濟金遭拒」之聲請人，以目前生活
        困難，如果不立即取得當月份之救濟金，其生活即可能
        陷入絕境，而聲請「命發給機關暫為當月份給付」之假
        處分，如果將來聲請人本案訴訟敗訴確定，則須將已領
        得之救濟金返還予發給機關。
    2.而所有「暫時權利保護」制度，其審理程序之特徵，均是
      要求有法院在時間壓力下，以較為簡略之調查，程序審查
      當事人提出之有限證據資料，權宜性地、暫時性地決定、
      是否要先給予當事人適當之法律保護（以免將來的保護緩
      不濟急）。因此：
      (1)准許保護之決定制作後，仍容許以終局性之判決加以變
        更。
      (2)甚至在終局判決還沒有作成以前，如果隨著訴訟進行所
        揭露之事實，越來越使法院相信聲請保護之人在實體法
        上根本沒有該「正受暫時保護」之權利存在（或權利範
        圍比聲請者為小），法院也可依職權來撤銷原來之暫時
        性保護（或者是縮小其範圍）。
    3.此外正因為其是暫時性之保護，法院在審查時，更會傾向
      於現有資料之形式外觀審查，並以「利益大小」及「時間
      急迫性」作為權衡因素。換言之，對聲請人之利益影響越
      大，受保護之急迫性越高，則權利形式審查的嚴格性也會
      相對降低。不過即使如此，權利的形式審查仍然要到「使
      法院相信權利大概可能存在」之地步，如果外觀審查結果
      已讓法院形成「主張之權利內容，實體法上很難立足」時
      ，法院仍可駁回其請求。
    4.又有關公私法益之權衡，仍取決於「受保護權利存在之蓋
      然性」與「如果事後證明保護發生錯誤時，社會為此已付
      出之代價有多高」等因素之權衡，實質上仍落在「保護必
      要性」之討論範圍內。至於最終證明私權雖然存在，但保
      護此一私權會讓社會付出太高代價之情況，則是屬於有關
      行政訴訟法第198 條所定情況判決之課題，與暫時權利保
      護制度全然無關。因此千萬不能誤以為暫時權利保護制度
      的公、私法益權衡是指保全之私權利本身與公共利益之取
      捨。
  (三)在上開法理基礎下，本院基於對本案之審理結果，認為截至
    目前為止，由於教師甄選之錄取判斷有高度之屬人性，且本
    院審查結果，甄選程序本身也無明顯違法之處，是以暫時足
    認聲請人本案權利（即其有要求相對人對其作成「錄取其擔
    任石門國中視覺藝術科教師」行政處分之請求權）存在之蓋
    然性甚低，自也沒有上述「將來權利有不能實現或甚難實現
    」之風險存在，其不符合作成假處分之要件，故本件假處分
    之聲請，即不應准許。
三、依行政訴訟法第104 條、民事訴訟法第95條、第78條，裁定
    如主文。
中    華    民    國    99    年    6     月    18    日
                    臺北高等行政法院第六庭
                              審判長法  官  闕  銘  富
                                    法  官  林  育  如
                                    法  官  帥  嘉  寶
上為正本係照原本作成。
如不服本裁定，應於送達後10日內向本院提出抗告狀（須按他造
人數附繕本）。
中    華    民    國    99    年    6     月    18    日
                                    書記官  陳  可  欣

司法院資訊處製作；財團法人民間司法改革基金會備份。
